臺灣高等法院臺南分院刑事判決　　　　　　　九十一年度上易字第二號　　Ｃ
　　　上　訴　人
　　　即　被　告　壬　○　○
　　　選任辯護人　曾　柏　暠
右上訴人因詐欺等案件，不服臺灣臺南地方法院八十九年度易字第二七九七號中華民
國九十年十一月二十二日第一審判決（起訴案號：臺灣臺南地方法院檢察署八十九年
度偵字第六四六六號；併辦案號：九十年度偵字第一五九七號），提起上訴，本院判
決如左：
      主      文
上訴駁回。
      事      實
一、壬○○於民國（下同）八十四年間在台南縣新化鎮○○路四八九號處開設慈惠診
    所。並分別自八十四年三月一日起至八十六年五月三十一日及八十六年九月一日
    起至八十九年五月三日止，分別以月薪新台幣（下同）五萬元及十萬元之報酬，
    先後僱用自台南市衛生局及新光人壽保險股份有限公司退休之具有醫師資格之甲○○及張成志（已歿）與其共同為病人看診，並在全民健康保險開辦以後，分與
    甲○○、張成志二位醫師共同基於意圖為自己不法所有之概括犯意及違反醫師法
    之犯意聯絡，明知壬○○並不具醫師資格，竟於八十四年三月一日起，至八十六
    年五月三十一日止，及八十六年九月一日起，至八十九年五月六日止之期間內，
    先後以甲○○及張成志之名義掛名為慈惠診所之負責醫師，向中央健康保險局（
    下稱健保局）申辦成為全民健康保險特約診所。而於此期間內，除甲○○與張成
    志醫師外，壬○○在診所內亦有為病患從事看診之醫療行為，並於看診後，由壬○○記載病人相關病歷資料於便條紙上，轉交由甲○○與張成志將之記載於其二
    人業務上所作成之病患門診記錄表上，再以上開不實之親自執行醫療業務所作成
    之門診記錄連續多次向健保局詐領健保給付，而為行使前開不實之業務文書，並
    致健保局陷於錯誤，而於八十四年三月一日至八十六年五月三十一日間，甲○○
    醫師擔任負責人期間，就壬○○實施醫療行為部分，共給付健保醫療費用四千七
    百九十二元；八十六年九月一日起至八十九年五月六日，張成志醫師擔任負責人
    期間，就壬○○實施醫療行為部分，共給付健保醫療費用一百六十四萬七千四百
    十二元。嗣經八十九年五月三日為法務部調查局臺南縣調查站調查員持檢察官開
    具之搜索票，至慈惠診所查獲，並扣得壬○○所有供犯罪所用之門診病歷表一箱
    、醫療費用收據一箱、病患基本資料二冊、套餐代號一冊及處方箋二冊等物。
二、案經法務部調查局臺南縣調查站移送台灣台南地方法院檢察署檢察官偵查起訴暨
    移送併辦。
      理      由
一、右揭犯罪事實業據上訴人即被告壬○○於本院審理時自承不諱，並有扣案病歷表
    、簽訂特約診所合約書、門診就醫記錄明細表一份及被告壬○○為病患看診之錄
    影帶一捲及自錄影帶翻拍之相片一張等附卷足憑，且查：
（一）證人丁○○於調查局應訊時陳稱：幫其看診的均是一位年約四十多歲的女醫生
      看診，並由該女醫師開立處方簽等語，核與證人黃靜雯於調查局應訊時陳稱：
      （你至慈惠診所就醫係由何人為你看診？由何人開具處方簽？）「大部分均由
      一位四十多歲的婦人幫我看診，並開立處方簽。」等語相符，並經調查員提示
      照片後，證人丁○○、黃靜雯均指認係被告壬○○為其診療，此有調查局訊問
      筆錄一份在卷可稽。且於本院調查時，證人丁○○亦證稱：「有時候醫生不在
      的時候，我會叫她先幫我開個藥給我。」、證人癸○○證稱：「我晚上去的時
      候男的不在，只有女的在，就依照以前的看。（僅那個女的在的時候有否幫妳
      打過針？）我很不舒服的時候給她打針及拿藥。（妳是指晚上嗎？）是。（這
      樣的情形有幾次？）一、兩次。」、證人庚○○證稱：「（男、女有無幫你看
      過病？是男或是女看的比較都次？）都有，男的看比較多次。（給女的看過幾
      次？）這是難題。這我沒有算過。（你去看病如果男的不在，有無給女的看？
      ）有。」、證人丙○○證稱：「（這個女的幫妳看過幾次病？）兩次。（這個
      女的幫妳看兩次，有無開藥，或是只有擦藥而已？）開藥。」（見本院九十一
      年二月十九日訊問筆錄）。況證人丁○○、辛○○、癸○○、戊○○、庚○○
      、丙○○於健保局調查員訪談時亦均供稱確實有讓被告看病，而調查員己○○
      、乙○○亦證稱：「是調查站的人員要請我們與他們配合，八十九年五月三日
      共同到慈惠診所去搜索，八十九年五月十五、十六日我們再依據慈惠診所向健
      保局申報的資料，篩選後依據名冊去訪問病患。」，且稱訪談紀錄均有讓證人
      看完之後再簽名，而證人丁○○、癸○○、庚○○、丙○○亦均承認上開紀錄
      係經他們看過才簽名（見本院九十一年二月十九日訊問筆錄），足見被告之自
      白與事實相符。
（二）雖證人黃靜雯於偵查中改稱：「我所謂的看診是因為甲○○醫師重聽，我去看
      病時，就直接跟那名女醫師（按指壬○○）說我要照上次那樣包藥。」（參見
      偵卷第二十二頁），證人丁○○於偵查中亦改證稱：（提示壬○○、甲○○、
      張成志三人照片是否認識？）「甲○○、壬○○我認識。」、（問：為何在調
      查局說幫你看診的人是四十多歲的女醫師？）「我是說甲○○醫生在旁邊時，
      壬○○才幫我打針。」（偵卷第二十二頁背面）等語，惟依證人黃靜雯偵查中
      所述，被告甲○○於看診之際，因其高齡耳背，已無法確實知悉看診之證人黃
      靜雯所述，是被告甲○○如何執行醫療業務？證人黃靜雯偵查中所述，是否確
      有事實相符，已非無疑。況被告承租房屋之屋主薛瑞芳亦證稱該屋已租很久了
      ，被告經營醫院約已七年，張成志係被告所雇用（見本院九十一年三月二十九
      日訊問筆錄），顯見證人黃靜雯、丁○○於偵查中翻異前供，應係意圖迴護被
      告之詞。
（三）被告之選任辯護人雖於本院調查時辯稱被告並無登載不實之犯行，充其量為詐
      欺之行為，然除甲○○、張成志醫師親自看病外，被告壬○○在診所為病患看
      診後，係由壬○○記載病人相關病歷資料於便條紙上，轉交由甲○○與張成志
      將之記載於其二人業務上所作成之病患門診記錄表上，再以上開不實之親自執
      行醫療業務所作成之門診記錄連續多次向健保局詐領健保給付，而為行使前開
      不實之業務文書，因而被告壬○○與張、王二醫師自亦有登載不實的犯意聯絡
      。
（四）再者，公訴意旨雖認被告壬○○、甲○○與同案被告張成志於前揭時間，以前
      開手段詐騙健保局共計一千一百五十六萬二千九百二十元等情，惟被告甲○○
      與張成志於前揭時段，雖曾容任被告壬○○擅自執行醫療業務，惟其等自身亦
      有看診，是自不得就慈惠診所於前揭時段中，所有申請之健保費用，均列為被
      告三人詐欺所得，另參以健保局於九十年三月二十九日以健保南醫字第九００
      ０三０七五號函表示慈惠診所八十四年三月一日至八十六年五月三十一日即被
      告甲○○駐診期間，虛偽申報健保醫療給付，應處以該診所虛偽申報之二倍罰
      鍰，共計九千五百九十二元，是健保局亦認被告甲○○駐診期間，被告壬○○
      與甲○○虛偽申報之數額應係四千七百九十六元；另健保局於九十年十月二十
      五日對被告壬○○等人提起附帶民事訴訟（另經臺灣臺南地方法院以九十年度
      附民字第二八一號審理）所檢送之分戶帳表四紙中，亦列明張成志駐診期間，
      慈惠診所虛報醫療給付金額應係一百六十四萬七千四百十二元之數，是就被告
      三人詐騙所得，應係前開所述之數額。
（五）綜上所述，足見被告壬○○確有違犯醫師法、登載不實及詐欺之行為，其自白
      與事實相符。是本件事證明確，被告犯行洵堪認定，自應依法論科。
二、核被告壬○○所為，係違反醫師法第二十八條第一項前段、刑法第二百十六條行
    使第二百十五條業務上登載不實文書及刑法第三百三十九條第一項之詐欺取財等
    罪。被告登載不實事項於業務上做成文書之低度行為，應為行使前揭文書之高度
    行為所吸收，不另論罪。另被告所雇用之醫師甲○○、張成志就被告壬○○未具
    合法醫師資格之身分，竟執行醫療業務，而違反醫師法第二十八條第一項前段部
    分，分別與壬○○均具有共同犯意之聯絡、行為之分擔，另被告壬○○與醫師甲○○及壬○○與醫師張成志間，就前開偽造文書及詐欺取財部分犯行間，亦有犯
    意聯絡及行為分擔，應分依刑法第三十一條第一項及第二十八條之規定，分別均
    論以共同正犯。被告多次行使業務上登載不實文書及詐欺取財犯行，均時間緊接
    ，觸犯構成要件相同之罪名，為連續犯，應分別論以一罪，並均加重其刑。又公
    訴意旨雖認被告壬○○違反醫師法多次犯行，係均基於概括犯意為之，而認被告
    二人共同違反醫師法部分犯行，亦有連續犯之適用等語，惟醫師法第二十八條所
    謂「業務」係指以繼續之意思，反覆實施同種類行為為目的之社會活動，當然包
    含多次行為，被告之實施醫療行為雖有多次，但只執行一個「醫療業務」，係屬
    繼續之一種，應僅構成一罪，無連續犯之適用，是被告壬○○應僅論以一違反醫
    師法第二十八條第一項前段之罪。又被告所犯前開三罪間，具有牽連關係，應從
    一重之詐欺取財罪處斷。原審以被告罪證明確，因予適用醫師法第二十八條第一
    項前段、刑法第十一條前段、第二十八條、第三十一條第一項、第五十六條、第
    三百三十九條第一項、第二百十六條、第二百十五條、第五十五條後段、第十八
    條三項、第三十八條第一項第二款、罰金罰鍰提高標準條例第一條前段，並審酌
    被告壬○○犯罪動機、手段及其所得，犯罪後當時尚未賠償健保局之損害、犯罪
    後坦承部分犯行之態度，量處被告壬○○有期徒刑一年十月，並因扣案門診病歷
    表一箱、醫療費用收據一箱、病患基本資料二冊、套餐代號一冊及處方箋二冊等
    物，為被告壬○○所有，供其犯罪所用之物，依刑法第三十八條第一項第二款之
    規定沒收之。本院經核原判決認事用法俱無不合，量刑亦稱妥適，被告上訴意旨
    ，指摘原判決量刑過重，為無理由，應予駁回。
三、至於證人黃靜雯、丁○○於偵查中具結後所為之證詞不僅與其在調查員所陳述不
    符，且與被告自白之情節不合，應係意圖迴護被告而為虛偽陳述。然就其等是否
    涉犯偽證之罪，則應由檢察官另行偵辦，本院就其等是否偽證一節，自不予審究
    ，附為記明。
據上論結，應依刑事訴訟法第三百六十八條，判決如主文。
本案經檢察官羅清溪到庭執行職務。
中    華    民    國      九十一      年      四      月    三十        日
                                  臺灣高等法院臺南分院刑事第四庭
                                      審判長法官  陳    義    仲
                                            法官  楊    子    莊
                                            法官  蔡    崇    義
右正本證明與原本無異。
不得上訴。
                                      法院書記官  李    育    儒
中    華    民    國      九十一      年      五      月     一         日
附錄法條：
刑法第三百三十九條：意圖為自己或第三人不法之所有，以詐術使人將本人或第三人
                    之物交付者，處五年以下有期徒刑、拘役或科或併科一千元以
                    下罰金。
                    以前項方法得財產上不法之利益或使第三人得之者，亦同。
                    前二項之未遂犯罰之。
